【裁判字號】    99,訴,167
【裁判日期】    990819
【裁判案由】    地價稅
【裁判全文】
高雄高等行政法院判決
                                       99年度訴字第167號
                                      99年8月5日辯論終結
原      告  甲○○○
被      告  高雄市稅捐稽徵處
代  表  人  乙○○  處長
訴訟代理人  丁○○
上列當事人間地價稅事件，原告不服高雄市政府中華民國99年1
月14日高市府法一字第0990002813號訴願決定，提起行政訴訟，
本院判決如下：
    主  文
原告之訴駁回。
訴訟費用由原告負擔。
    事實及理由
壹、程序事項︰
    原告經合法通知，無正當理由，未於言詞辯論期日到場，核
    無行政訴訟法第218條準用民事訴訟法第386條各款所列情形
    ，爰依被告之聲請，由其一造辯論而為判決。
貳、實體事項：
一、事實概要：
    緣原告依土地稅法第17條及第41條規定，於民國94年9月20
    日向被告鹽埕分處（下稱鹽程分處）申請，以其所有坐落高
    雄市○○段○○○○○段）96（空地，面積17㎡）、96-6（
    空地，面積14㎡）、96-21（空地，面積62㎡）、108-2（面
    積313㎡，地上建物門牌為文武二街184號。靠文武二街有30
    ㎡作為騎樓走廊地，包括20.21㎡設有遮雨棚騎樓走廊及未
    設遮雨棚之騎樓走廊地9.79㎡供公共通行）、108-8（面積
    86㎡，地上建物門牌原為民生一巷12號，68年整編為文武二
    街190號之3）、108-17（面積95㎡，地上建物門牌為文武二
    街190號之1，為原告設籍地址）、108-18（面積188㎡，地
    上建物門牌原為民生一巷9號，68年整編為文武二街190號之
    1，亦即108-17及108-18地號建物同一門牌，為原告設籍地
    址）、108-19（面積199㎡，地上建物門牌為文武二街190號
    ，房屋之部分面積24.8㎡供牙醫診所使用。靠文武二街有53
    .04㎡作為騎樓走廊地，包括31.98㎡搭建遮雨棚騎樓及21.0
    6㎡未設遮雨棚之騎樓走廊地供公共通行）地號等相鄰8筆土
    地（其上共有文武二街184號、190號、190-1號、190-3號等
    5戶4個門牌之房屋，均為日式木造建築，除108-2及108-19
    地號之騎樓走廊地外，全部以圍籬圍繞合併使用）中之96-6
    、108-2及108-19地號等3筆土地，按自用住宅用地稅率課徵
    地價稅；經鹽埕分處於94年10月3日核准96-6地號全部面積1
    4㎡、108-2地號之部分面積155.54㎡（含部分騎樓面積14.9
    1㎡）、108-19地號之部分面積130.46㎡（含部分騎樓面積3
    4.77㎡），合計300㎡（即3公畝）為原告自用住宅用地面積
    ，自94年起按自用住宅用地稅率課徵地價稅。嗣原告於94年
    10月31日提出異議，主張騎樓走廊地不應計入自用住宅用地
    內，請求更正94年之地價稅額；經鹽程分處於96年2月16日
    函復礙難照准，並檢送94年及95年之地價稅繳款書。原告再
    於96年3月30日申請更正94年及95年之地價稅額；經鹽埕分
    處於96年7月16日函復更正（以108-19地號之地籍資料未有
    騎樓用地記載，爰更正該地號之騎樓走廊地不列入自用住宅
    用地範圍；但108-2地號之地籍資料有騎樓用地20.21㎡之記
    載，爰維持該地號之騎樓走廊地仍列入計算）94年及95年之
    地價稅額分別為新台幣（下同）403,016元及412,250元。惟
    原告又於96年8月22日提出異議，經鹽埕分處於96年11月30
    日函復維持原核定，同時檢送94年至96年之地價稅繳款書。
    原告再於97年1月4日依稅捐稽徵法第17條規定申請查對更正
    94年至96年之地價稅額；經鹽埕分處於97年5月5日函復重新
    核定94年至96年之地價稅額分別為399,734元、408,968元、
    411,622元，合計1,220,324元，惟108-2地號仍維持騎樓走
    廊地10.04㎡列入自用住宅用地計算，未設遮雨棚之騎樓走
    廊地9.79㎡部分以供公共通行列入一般用地免徵地價稅。原
    告仍以所核准自用住宅用地範圍內之108-2地號土地面積155
    .54㎡內含有騎樓走廊地面積10.04㎡，因此被告實際核准自
    用住宅面積未達300㎡，致94年至96年地價稅核課額仍屬有
    誤為由，申請復查，未獲變更，提起訴願，經高雄市政府以
    98年1月22日高市府法一字第0980005138號訴願決定：「原
    處分撤銷，由原處分機關於2個月內另為適法之處分。」嗣
    經被告依訴願決定意旨重新審查後，核定以108-17地號全部
    面積188㎡、108-18地號全部面積95㎡及108-19地號部分面
    積17㎡（含部分騎樓面積2.73㎡），合計300㎡（即3公畝）
    為原告自用住宅用地面積，其94年至96年地價稅分別為425,
    643元、434,877元及437,530元，合計1,298,050元，惟基於
    不利益變更禁止原則，仍維持原處分核定稅額，原告仍表不
    服，提起訴願，亦遭決定駁回，遂提起本件行政訴訟。
二、原告經合法通知，未於言詞辯論期日到場，據其提出書狀主
    張︰
（一）按財政部67年6月30日台財稅第34248號函釋「毗鄰房屋所
      有權同屬一人為適應自用住宅之需要，打通合併使用，准
      按自用住宅用地計課，核課地價稅及土地增值稅」之意旨
      ，即謂只要合乎土地稅法第9條規定之戶籍登記要件，且
      在其適用土地增值稅及地價稅特別稅率範圍內，並未規定
      計算稅額時，次序具先後差別。被告並不否認，本件原告
      申請按自用住宅用地稅率課徵地價稅之土地中符合自用住
      宅用地要件之土地逾3公畝。又按納稅義務人須先持有土
      地，繳納地價稅，始能產生出售土地，繳納土地增值稅之
      納稅行為，有關地價稅及土地增值稅適用自用住宅用地稅
      率之法律依據，同為土地稅法第9條，而土地增值稅自用
      住宅用地之認定，取決於納稅人繳納地價稅之持有土地，
      勿論其係否曾申請自用住宅用地稅率繳納地價稅，而係持
      有時合乎自用住宅用地要件否？作為依據，始能合乎土地
      增值稅之自用住宅用地要件；而有關計算地價稅或土地增
      值稅合乎自用住宅用地稅率土地逾越3公畝時，土地稅法
      並無任何設限其優先順序。次按土地稅法第17條規定「合
      乎自用住宅用地，需都市土地面積不可超過3公畝；
      土地所有權人與其配偶及未成年之受扶養親屬，以一處為
      限」，其立法理由特別載明係「為減輕對自用住宅土地
      之地價稅，特訂定特別稅率，但仍須明確定義及加上使用
      面積限制，以防杜濫用。土地所有權人之配偶及未成年
      受扶養親屬依理僅應有一處自用住宅，故明文限制，以期
      公平，並防止取巧。」即為符合租稅公平及量能課稅原則
      所作限制。
（二）又土地稅法第17條與第34條，皆依同法第9條規定為辦理
      ，且適用自用住宅用地稅率皆不可逾越面積3公畝，而有
      關「同時出售多筆自宅用地且超過3公畝如何核課釋疑
      」之財政部77年4月30日台財稅第770539455號函及「分
      次取得面積超過3公畝之同地號土地如何適用特別稅率釋
      疑」之財政部83年3月22日台財稅第830117482號函，皆載
      明「適用自用住宅用地稅率，面積逾3公畝時，為維護納
      稅人權益，應由納稅人於申報土地移轉現值時，自行選擇
      各筆土地優先適用自用住宅用地稅率之順序。若納稅人未
      自行選擇者，則由稽徵機關逕按各筆土地漲價倍數高之順
      序，在未超過3公畝範圍內，漲價倍數高者優先適用稅率
      計課土地增值稅。」故於法並無明文規定下，為維護納稅
      人權益，基於平等原則，有關土地稅法第17條依法亦可參
      照辦理，應無疑義。惟被告卻主張「財政部67年6月30日
      台財稅第34248號函釋，毗鄰房屋所有權人同屬一人，為
      適用自用住宅之需要，而打通或合併使用時，准合併按自
      用住宅用地計課，惟其適用之自用住宅用地範圍，依上開
      規定，自應以辦竣戶籍登記之自用住宅用地地號為起點，
      在法定都市土地面積未超過3公畝範圍內，向外逐一合併
      計算打通或合併使用之用地，至3公畝止．．．，始符合
      租稅公平及量能課稅原則」，顯與上開財政部函釋所述意
      旨不符。是以遍尋法令，並無訴願決定理由及被告核定所
      陳「不符合量能課稅原則及情節不同，非可比附援引」之
      規定。
（三）又土地稅法第41條既係明示「依第17條規定，得適用特別
      稅率之用地，土地所有權人應於每年(期)地價稅開徵40日
      前提出申請，逾期申請者，自申請之次年期開始適用。適
      用特別稅率之原因，事實消滅時，應即向主管機關申報。
      」其立法理由，特載明「自用住宅用地，既可適用優惠稅
      率，為納稅人之權利，自宜納稅義務人提出主張，故明定
      其在原因事實發生時，應行申請。」同法第42條亦明示「
      主管稽徵機關應於每年(期)地價稅開徵60日前，將第17條
      適用特別稅率課徵地價稅之有關規定及其申請手續公告週
      知。」本件原告合乎土地稅法第9條規定自用住宅用地雖
      逾3公畝，惟仍依同法第42條公告規定，就被告印製地價
      稅自用住宅用地申請書及遵行土地稅法第17條及第41條規
      定，填入面積不逾3公畝之地號，提出申請，並向受理審
      核人員敘明申請範圍。詎被告未獲同意，擅將申請地號剔
      除，而自行置入未申請地號土地，核定作為適用自用住宅
      用地範圍，被告核定違法甚明。
（四）至有關騎樓走廊地優惠稅率，係土地稅減免規則所定，而
      土地稅減免規則係依據土地稅法第6條所制定，然自用住
      宅用地為土地稅法第9條規定，而土地稅法第9條與同法第
      6條並無牴觸或相關，而本案為得否適用自用住宅用地優
      惠稅率問題，自與土地稅法第6條無關，被告答辯刻意矇
      混及誤導，是為違法等情。並聲明求為判決訴願決定及原
      處分均撤銷。
三、被告則以：
（一）按財政部77年4月30日台財稅第770539455號函釋：「土地
      所有權人一次出售多筆符合自用住宅用地要件之土地，而
      面積超過3公畝，其土地增值稅之核課，應依說明二規定
      辦理。說明：‧‧‧二、為維護納稅人權益，應由納稅人
      於申報土地移轉現值時，自行選擇各筆土地優先適用自用
      住宅用地稅率之順序．．．。」該函釋係在說明出售多筆
      土地必須符合自用住宅用地要件，亦即符合土地稅法第9
      條「土地所有」「設立戶籍」「無出租或供營業使用」等
      要件，據此，系爭土地僅108-17、108-18及部分108-19地
      號等3筆土地符合自用住宅用地要件。又財政部83年3月22
      日台財稅第830117482號函釋：「○○○君分次取得面積
      超過3公畝之同一地號土地，於出售時如何適用自用住宅
      用地稅率課徵土地增值稅一案，准參照本部77年4月30日
      台財稅第770539455號函釋規定辦理。」是以上開函釋乃
      針對納稅人一次出售多筆面積超過3公畝符合自用住宅用
      地要件之土地，其土地增值稅應如何課徵所為之解釋，與
      本案情節不同。依租稅法定原則，自無援引適用之餘地，
      此觀諸司法院釋字第657號解釋意旨：「憲法第19條規定
      ，人民有依法律納稅之義務，係指國家課人民以繳納稅捐
      之義務或給予人民減免稅捐之優惠時，應就租稅主體、租
      稅客體、稅基、稅率等租稅構成要件，以法律或法律明確
      授權之命令定之；．．．。」自明。
（二）再依土地稅法第9條、同法施行細則第8條規定可知，法律
      係明定以設立戶籍為自用住宅用地之首要條件。另財政部
      67年6月30日台財稅第34248號函釋意旨略以，毗鄰房屋所
      有權人同屬一人，為適應自用住宅之需要，而打通或合併
      使用時，准合併按自用住宅用地計課，係財政部以函釋擴
      大解釋自用住宅用地之範圍，惟其適用之自用住宅用地範
      圍，依上開規定，自應以辦竣戶籍登記之自用住宅用地地
      號為起點，在法定都市土地面積未超過3公畝範圍內，向
      外逐一合併計算打通或合併使用之用地，至3公畝為止。
      又騎樓走廊地本為建築基地之一部分，為建築物之使用而
      留設，故不論其有無頂蓋，或有無辦理建物所有權登記，
      或建築物係在都市計畫發布之前或後，或建築物是否適用
      建築法規定，兩者實際使用上既係不可分之關係，仍應計
      入自用住宅用地面積之內，始符合土地稅法規定得予適當
      減免地價稅之法意及相關函釋意旨，並符合租稅公平及量
      能課稅原則（司法院釋字第565號、第597號解釋參照）。
      惟查，原告申請之系爭8筆土地中之前金段96-6、108-2及
      108-19地號等3筆土地去除騎樓走廊地等部分作為自用住
      宅用地，按自用住宅用地稅率核課地價稅，而其設籍之10
      8-17及108-18地號土地卻不在其列，核與土地稅法第9條
      規定及上揭財政部函釋意旨不符，亦不符合量能課稅原則
      。申言之，如准許擁有土地超過3公畝者於申報自用住宅
      用地時，既可享受合併使用併計之優惠，復可先行就地價
      高低不同之土地揀選列計，進而再排除騎樓走廊地，全部
      以不符合免徵或減徵優惠條件之土地部分核算自用住宅用
      地，則其核算方式顯已產生租稅不公平現象等語，資為抗
      辯。並聲明求為判決駁回原告之訴。
四、本件事實概要欄所載事實，分別為兩造陳明在卷，並有鹽埕
    分處各該函文、地價稅自用住宅用地申請書、地籍圖資料、
    高雄市政府地政處鹽埕地政事務所建物測量成果圖、建物登
    記公務用謄本、被告98年6月17日高市稽法字第0982901088
    號復查重核決定書等影本附原處分卷可稽，洵堪認定。又本
    件為原告申請適用自用住宅用地稅率之申請事件，正確之訴
    訟類型應為課予義務訴訟，惟因原告經合法通知未到庭，本
    院無從闡明其轉換為正確訴訟類型及聲明，合先敘明。茲兩
    造所爭執者為原告94年申請適用自用住宅用地稅率之土地為
    非戶籍所在地之前金段108-2、108-19及96-6地號土地，惟
    被告卻核定以原告戶籍所在同段之108-17地號（95㎡）、10
    8-18地號（188㎡）及108-19地號（17㎡）等合計300㎡土地
    為原告自用住宅用地面積，是否合法？又計算本件得適用自
    用住宅用地之最大面積300㎡時得否將供騎樓使用之面積排
    除不予計入?
五、經查：
（一）按「本法所稱自用住宅用地，指土地所有權人或其配偶、
      直系親屬於該地辦竣戶籍登記，且無出租或供營業用之住
      宅用地。」「地價稅基本稅率為千分之10。土地所有權人
      之地價總額未超過土地所在地直轄市或縣（市）累進起點
      地價者，其地價稅按基本稅率徵收；超過累進起點地價者
      ，依左列規定累進課徵：一、超過累進起點地價未達5倍
      者，就其超過部分課徵千分之15。二、超過累進起點地價
      5倍至10倍者，就其超過部分課徵千分之25。三、超過累
      進起點地價10倍至15倍者，就其超過部分課徵千分之35。
      四、超過累進起點地價15倍至20倍者，就其超過部分課徵
      千分之45。五、超過累進起點地價20倍以上者，就其超過
      部分課徵千分之55。前項所稱累進起點地價，以各該直轄
      市及縣（市）土地7公畝之平均地價為準。但不包括工業
      用地、礦業用地、農業用地及免稅土地在內。」「合於左
      列規定之自用住宅用地，其地價稅按千分之2計徵：一、
      都市土地面積未超過3公畝部分。二、非都市土地面積未
      超過7公畝部分。國民住宅及企業或公營事業興建之勞工
      宿舍，自動工興建或取得土地所有權之日起，其用地之地
      價稅，適用前項稅率計徵。土地所有權人與其配偶及未成
      年之受扶養親屬，適用第1項自用住宅用地稅率繳納地價
      稅者，以一處為限。」「(第1項)依第17條及第18條規定
      ，得適用特別稅率之用地，土地所有權人應於每年(期)地
      價稅開徵40日前提出申請，逾期申請者，自申請之次年期
      開始適用。前已核定而用途未變更者，以後免再申請。(
      第2項)適用特別稅率之原因、事實消滅時，應即向主管稽
      徵機關申報。」土地稅法第9條、第16條、第17條及第41
      條定有明文。
（二）又「憲法第19條規定，人民有依法律納稅之義務，係指國
      家課人民以繳納稅捐之義務或給予人民減免稅捐之優惠時
      ，應就租稅主體、租稅客體、稅基、稅率等租稅構成要件
      ，以法律或法律明確授權之命令定之；‧‧‧。」司法院
      釋字第657號解釋理由書闡述甚明。土地稅法第9條既已明
      定自用住宅用地，係指土地所有權人或其配偶、直系親屬
      於該地辦竣戶籍登記，且無出租或供營業用之住宅用地，
      則適用自用住宅優惠稅率者，自以於該地辦竣戶籍登記為
      必要。財政部67年6月30日台財稅第34248號及74年8月1日
      台財稅第19776號：「‧‧‧四、毗鄰房屋合併或打通使
      用時：兩棟平房或樓房相鄰，其所有權人同屬一人，為適
      應自用住宅之需要，而打通或合併使用時，准合併按自用
      住宅用地計課。」「ＯＯＯ君所有坐落ＯＯ地號等8筆土
      地，既經查明其地上房屋係建築法頒布前已存在之舊式建
      物，且相鄰之空地係供作庭院種植蔬菜及通路使用，如其
      他要件並無不合，許君持分土地在未超過3公畝部分，准
      予按自用住宅用地稅率核課地價稅。」等函釋，即係植基
      於毗鄰土地合併於戶籍土地供自用住宅使用之事實上，因
      而順應實際使用狀況，准將毗鄰地一併納入自用住宅用地
      範圍，核與土地稅法第9條之規定無違，自得適用。然非
      謂所有權人可脫離土地稅法第9條之規定，將辦竣戶籍登
      記之土地摒除於自用住宅用地範圍外，逕以毗鄰地作為申
      請適用自用住宅用地稅率之標的。
（三）經查，前金段96（面積17㎡）、96-6（面積14㎡）、96-2
      1（面積62㎡）、108-2（面積313㎡）、108-8（面積86㎡
      ）、108-17（面積95㎡）、108-18（面積188㎡）、108-1
      9（面積199㎡）等8筆地號，面積合計974㎡土地為原告所
      有。上開土地自築圍牆內有5戶4個門牌日式房屋，詳如事
      實概要欄所述（相對位置詳見原處分卷第2卷第88、89頁
      、原處分卷第1卷第72、73頁照片及本院卷第131頁證人丙
      ○○提出之示意圖）。又原告91年至93年原以戶籍所在地
      （門牌號碼文武二街190-1號）之108-17地號（95㎡）及
      108-18地號（188㎡）併同96-21地號空地（17㎡）等合計
      300㎡土地，申經被告核准適用自用住宅用地稅率，惟94
      年9月20日，原告更換標的，申請改以前方面鄰道路之門
      牌號碼文武二街184號及190號（兼作診所使用）房屋所坐
      落之基地即108-2地號、108-19地號土地及96-6地號空地
      為適用自用住宅用地稅率之土地等情，有被告提出之91年
      至93年之地價稅課稅明細（本院卷第135-140頁）及原告
      地價稅自用住宅用地申請書（原處分卷第1卷第37頁）附
      卷可稽。
（四）查，原告上開8筆土地上之5戶4個門牌房屋雖打通合併使
      用，縱因此可使合併使用之毗鄰地附隨於辦竣戶籍登記之
      土地一併申請按自用住宅用地優惠稅率計課地價稅，然若
      辦竣戶籍登記之土地未適用自用住宅用地優惠稅率者，合
      併之非戶籍毗鄰地即失所附麗，無單獨適用自用住宅用地
      稅率之餘地。惟查，原告卻在上開8筆土地中挑選地價較
      高之毗鄰地，即：108-2地號（面積313㎡，地上建物門
      牌文武二街184號。靠文武二街有30㎡作為騎樓走廊地，
      包括20.21㎡設有遮雨棚騎樓走廊及未設遮雨棚之騎樓走
      廊地9.79㎡供公共通行）、：108-19地號（面積199㎡
      ，地上建物門牌文武二街190號，房屋之部分面積24.8㎡
      供牙醫診所使用。靠文武二街有53.04㎡作為騎樓走廊地
      ，包括31.98㎡搭建遮雨棚騎樓及21.06㎡未設遮雨棚之騎
      樓走廊地供公共通行）及：96-6地號（空地，面積14㎡
      ）等土地去除診所及騎樓走廊地等部分作為自用住宅用地
      ，申請按自用住宅用地稅率核課地價稅（相對位置見原處
      分卷第2卷第88、89頁、原處分卷第1卷第72、73頁照片及
      本院卷第131頁證人丙○○提出之示意圖），而辦竣戶籍
      地（地上建物門牌文武二街190-1號）之108-17、108-18
      地號土地則摒除在外，核與土地稅法第9條規定不合，自
      非可取。
（五）至於財政部77年4月30日台財稅第770539455號函釋：「主
      旨：土地所有人1次出售多筆符合自用住宅用地要件之土
      地，而面積超過3公畝，其土地增值稅之核課，應依說明
      二規定辦理。說明：二、為維護納稅人權益，應由納稅義
      務人於申報土地移轉現值時，自行選擇各筆土地優先適用
      自用住宅用地稅率之順序。若納稅人未自行選擇者，則由
      稽徵機關逕按各筆土地漲價倍數高低之順序，在未超過3
      公畝範圍內，漲價倍數高者優先適用優惠稅率計課土地增
      值稅。」及83年2月22日台財稅第830117482號函釋：「Ｏ
      ＯＯ君分次取得面積超過3公畝之同一地號土地，於出售
      時如何適用自用住宅用地稅率課徵土地增值稅一案，准參
      照本部77年4月30日台財稅第770539455號函釋規定辦理。
      」徵諸土地稅法第9條：「本法所稱自用住宅用地，指土
      地所有權人或其配偶、直系親屬於該地辦竣戶籍登記，且
      無出租或供營業用之住宅用地。」及第34條之1第1項：「
      土地所有權人申請按自用住宅用地稅率課徵土地增值稅，
      應於土地現值申報書註明自用住宅字樣，並檢附戶口名簿
      影本及建築改良物證明文件；其未註明者，得於繳納期間
      屆滿前，向當地稽徵機關補行申請，逾期不得申請依自用
      住宅用地稅率課徵土地增值稅。」等規定，可見財政部上
      開函釋所指之多筆土地仍係以辦竣戶籍登記，符合自用住
      宅用地要件之土地為前提，其並未將辦竣戶籍登記之基本
      要件捨而不論。原告援引財政部上開函釋，主張其可在系
      爭8筆土地範圍內，任選其中300㎡適用自用住宅用地稅率
      ，不受辦竣戶籍登記之土地之限制云云，即非可採。
（六）原告94年9月20日更換以前年度經核准適用自用住宅用地
      稅率之標的即108-17、108-18、96-21等地號土地，申請
      改以未辦竣戶籍登記之108-2、108-19及96-6地號為適用
      自用住宅用地稅率之土地，既非可採，則鹽埕分處於97年
      5月5日高市稽鹽地字第0977905422號函（見原處分卷第1
      卷第20、21頁）准原告以前金段96-6、108-2及108-19地
      號土地為適用自用住宅優惠稅率之標的，核定94年至96年
      之地價稅額分別為399,734元、408,968元、411,622元，
      合計1,220,324元，即有違誤。嗣經高雄市政府98年1月22
      日高市府法一字第0980005138號訴願決定（見原處分卷第
      2卷第50-64頁）加以指摘並撤銷原處分後，被告復查重核
      決定乃審酌原告94年度以前申經核准適用自用住宅用地稅
      率之土地，其中辦竣戶籍登記之108-17（面積95㎡）、10
      8-18（面積188㎡）地號土地部分，於系爭94年至96年仍
      供自用住宅使用之原因事實仍未消滅，依土地稅法第41條
      規定得繼續適用自用住宅用地稅率；並參酌上開設籍地房
      屋有利用108-19地號土地為出入口之事實，在法定都市土
      地面積未超過3公畝範圍內，向外逐一合併計算打通或合
      併使用之用地，乃就原告本次申請之109-19地號部分面積
      17㎡(含部分騎樓面積2.73㎡、部分未設遮雨棚通路1.8㎡
      ）核准按自用住宅用地稅率課徵地價稅，重行核定94年至
      96年適用自用住宅用地稅率之土地為108-17（面積95㎡）
      、108-18（面積188㎡）及108-19（部分面積17㎡）等地
      號土地，否准原告關於96-6、108-2地號土地及108-19地
      號其餘土地之申請，核定地價稅分別為425,643元、434,
      877元及437,530元（合計1,298,050元，詳見原處分卷第2
      卷第92-95頁），相較鹽埕分處於97年5月5日高市稽鹽地
      字第0977905422號函（即原處分）核定之稅額分別增加25
      ,909元、25,909元及25,908元，基於不利益變更禁止原則
      之規定，仍維持原處分核定稅額分別為399,734元、408,9
      68元、411,622元（合計1,220,324元），亦無不合。原告
      主張被告未獲原告同意，擅將原告申請適用自用住宅用地
      之96-6及108-2地號剔除，自行置入原告未申請之108-17
      、108-18地號土地，核定作為適用自用住宅用地範圍為違
      法云云，洵無可取。況如原告所言被告不得以原告前年度
      申經核准之108-17及108-18地號土地作為94年至96年之自
      用住宅用地云云，則本件如前述理由，被告唯有否准原告
      94年更換標的之申請，對原告更為不利，是以被告審酌土
      地稅法第41條規定，維持對108-17及108-18地號自用住宅
      用地之認定，核屬對原告有利事項之妥適認定，並無不合
      。
（七）原告雖稱依土地稅法第6條及土地稅減免規則規定，騎樓
      走廊地本即享有優惠稅率，可與自用住宅用地之優惠同時
      存在，被告計算本件自用住宅用地面積時，不應將騎樓走
      廊地納入計算云云。惟按「為發展經濟，促進土地利用，
      增進社會福利，對於國防、政府機關、公共設施、騎樓走
      廊、研究機構、教育、交通、水利、給水、鹽業、宗教、
      醫療、衛生、公私墓、慈善或公益事業及合理之自用住宅
      等所使用之土地，及重劃、墾荒、改良土地者，得予適當
      之減免；其減免標準及程序，由行政院定之。」「（第1
      項）供公共通行之騎樓走廊地，無建築改良物者，應免徵
      地價稅，有建築改良物者，依左列規定減徵地價稅。一、
      地上有建築改良物一層者，減徵2分之1。二、地上有建築
      改良物2層者，減徵3分之1。三、地上有建築改良物3層者
      ，減徵4分之一。四、地上有建築改良物四層以上者，減
      徵5分之1。（第2項）前項所稱建築改良物係指附著於土
      地之建築物或工事。」固為土地稅法第6條及土地稅減免
      規則第10條所規定。惟土地稅法第14條明定：「已規定地
      價之土地，除依第22條規定課徵田賦者外，應課徵地價稅
      。」可知土地稅法第6條僅是基於「發展經濟，促進土地
      利用，增進社會福利」等目的，授權行政院訂立土地稅減
      免之例外規定，實則各宗土地究屬一般用地或自用住宅用
      地，仍應視其實際使用情形定之，而後再視其有無騎樓走
      廊地，再依一般用地或自用住宅用地稅率予以免徵或減徵
      地價稅。財政部80年3月15日台財稅第800676509號、89年
      3月14日台財稅第0890450770號、90年6月21日台財稅字第
      0900453097號及91年4月4日台財稅字第0910452296號函釋
      ：「葉○○出售○○鄉樓房地，申請按自用住宅用地稅率
      課徵土地增值稅一案，其1樓主建物供營業使用，附屬之
      騎樓部分應併1樓使用面積計算，就所占土地面積比例核
      課土地增值稅。‧‧‧。」「‧‧‧研商『同一樓層房屋
      部分供自用住宅、部分供非自用住宅使用，其坐落基地如
      何依房屋實際使用情形之面積比例，分別按自用住宅用地
      、一般用地稅率課徵地價稅、土地增值稅』相關事宜會議
      紀錄，會商結論：(一)同一樓層房屋部分供自用住宅使用，
      其供自用住宅使用與非自用住宅使用部分能明確劃分者，
      該房屋坐落基地得依房屋實際使用比例計算所占土地面積
      ，分別按自用住宅用地及一般用地稅率課徵地價稅‧‧‧
      。」「．．．1樓主建物部分供營業使用，部分供自用住
      宅使用，附屬之騎樓部分准按1樓主建物實際使用比例認
      定供自用住宅與非自用住宅使用之面積，並併1樓主建物
      計算所占土地面積，分別按自用住宅用地及一般用地稅率
      核課土地增值稅。」「土地稅減免規則第10條第1項所稱
      『騎樓走廊地』，係屬建築基地之一部分，其認定應以基
      地上有建築改良物為前提。未經建築之一般空地，無上開
      條項減免地價稅規定之適用。」核與土地稅法第6條、第9
      條、第14條、第15條、第17條及第28條等規範意旨相符，
      自得適用。而財政部90年6月21日台財稅第0900453097號
      函雖係就土地增值稅所為之函釋，然其關於「1樓主建物
      供營業使用，附屬之騎樓部分應併1樓使用面積計算，就
      所占土地面積比例核課」之內容，於地價稅之核課亦不違
      背土地稅法第9條之原意，是該函於地價稅之核課自仍應
      得予以適用。準此，被告復查重核決定以原告之設籍地，
      即108-17地號面積95㎡及108-18地號面積188㎡，合計283
      ㎡准按自用住宅用地課徵地價稅，未足300㎡面積17㎡部
      分，則考量設籍房屋係藉前方門牌號碼文武二街190號房
      屋（部分供牙醫診所使用）為出入口之情形，乃將文武二
      街190號之基地即108-19地號其中17㎡納入本件自用住宅
      用地面積計算，並將該地號原核定搭建遮雨棚騎樓面積31
      .98㎡及未設遮雨棚之通行面積21.06㎡按比例納入自用住
      宅用地範圍，核算108-19地號核准自用住宅用地面積17㎡
      內含騎樓走廊地面積2.73㎡及未設遮雨棚供通行面積1.8
      ㎡，據以核算原告應納94年至96年之地價稅，揆諸上開規
      定，並無不合。原告上開主張，亦無可取。退而言之，縱
      令原告主張本件自用住宅用地面積應排除108-19地號上揭
      所分攤之騎樓走廊地合計4.53㎡（2.73㎡＋1.8㎡），而
      應另以108-19地號其他4.53㎡用地補足至300㎡為可採，
      然因被告基於不利益變更禁止原則，業已維持原處分核定
      94年至96年地價稅額分別為399,734元、408,968元、411,
      622元（合計1,220,324元），其與被告復查重核決定核認
      之稅額已分別減少25,909元、25,909元及25,908元，已如
      前述，是以縱然本件自用住宅用地面積再增加108-19地號
      土地4.53㎡，則以該地申報地價每平方公尺為26,964元，
      4.53㎡之地價總額僅為122,467元，其一併納入適用自用
      住宅用地稅率計算稅額之結果，也不會比維持原處分所核
      定之94年至96年地價稅額399,734元、408,968元、411,62
      2元更為有利，仍不影響被告維持原處分核定94年至96年
      稅額分別為399,734元、408,968元、411,622元（合計1,
      220,324元）之結果，原處分仍應予以維持，附此敘明。
六、末按「行政訴訟除別有規定外，應本於言詞辯論而為裁判。
    」行政訴訟法第188條第1項定有明文。本件屬應經言詞辯論
    案件，原告聲請以書面審理（見本院卷第80頁），於法不合
    ，自難採取。
七、綜上所述，原告之主張，並不可採。被告核定以108-17地號
    全部面積95㎡、108-18地號全部面積188㎡及108-19地號部
    分面積17㎡，合計300㎡（即3公畝）為原告自用住宅用地面
    積，其94年至96年地價稅分別為425,643元、434,877元及43
    7,530元，合計1,298,050元，惟基於不利益變更禁止原則，
    仍維持原處分核定稅額為399,734元、408,968元、411,622
    元，並無違誤，訴願決定予以維持，亦無不合。原告起訴意
    旨求為撤銷，為無理由，應予駁回。又本件事證業臻明確，
    兩造其餘攻擊防禦方法核與判決之結果並無影響，爰無逐一
    論述之必要，附此敘明。
八、據上論結，本件原告之訴為無理由，依行政訴訟法第98條第
    1項前段、第218條、民事訴訟法第385條第1項前段，判決如
    主文。
中    華    民    國    99    年    8     月    19    日
             高雄高等行政法院第二庭
                         審判長法官  江  幸  垠
                               法官  吳  永  宋
                               法官  簡  慧  娟
以上正本係照原本作成。
如不服本判決，應於判決送達後20日內向本院提出上訴書狀，其
未表明上訴理由者，應於提起上訴後20日內向本院提出上訴理由
書（須按對造人數附繕本）；如於本判決宣示或公告後送達前提
起上訴者，應於判決送達後20日內補提上訴理由書（須附繕本）
。未表明上訴理由者，逕以裁定駁回。
中    華    民    國    99    年    8     月    19    日

                             書記官  涂  瓔  純

司法院資訊處製作；財團法人民間司法改革基金會備份。
